【裁判字號】    97,台上,3489
【裁判日期】    970724
【裁判案由】    常業詐欺取財
【裁判全文】
最高法院刑事判決            九十七年度台上字第三四八九號
上  訴  人  甲○○
            乙○○
            丙○○
上列上訴人等因常業詐欺取財案件，不服台灣高等法院中華民國
九十四年八月三十一日第二審判決（九十四年度上訴字第二二七
七號，起訴案號：台灣台北地方法院檢察署九十三年度偵字第二
０七五五號），提起上訴，本院判決如下：
    主  文
原審及第一審關於甲○○部分之判決均撤銷。
甲○○共同犯常業詐欺取財罪，處有期徒刑壹年肆月，減為有期
徒刑捌月，如附表編號一號所示之物均沒收。
其他上訴駁回。
    理  由
一甲○○部分：
原判決認定上訴人甲○○（起訴書犯罪事實欄誤載為梁慧方，應
予更正，民國九十三年七月間加入），夥同呂世雄（另併由台灣
桃園地方法院審理）、武鈺（民國九十三年六月間加入）、乙○
○（九十三年六月間加入）、羅尤君（九十三年十月下旬加入）
、王杏芬（九十三年六月間加入）、林麗雲（九十三年九月一日
加入）、丙○○（九十三年六月間加入）、許豊浤（另案偵查中
）、林建旭（未據起訴）與真實年籍姓名不詳成年女子「林小姐
」、真實姓名年籍不詳綽號「MALVON」（第一審判決誤載為「MA
LVAON 」）成年男子等人，共同基於意圖為自己不法所有之犯意
聯絡，於民國九十三年六月間起，共組詐騙集團。先於九十三年
六月至同年九月上旬，在台北市中山區○○○路一五０號十一樓
之九設立「富城金屬企業有限公司」（下稱富城公司）為幌。復
於同年十月至同年十一月二十三日在台北市○○○路○段三十二
號七樓成立「旭昇五金有限公司」（下稱旭昇公司）為幌。由許
豊浤擔任富城公司名義負責人；林建旭擔任旭昇公司名義負責人
；呂世雄擔任富城公司、旭昇公司之現場總務兼實際負責人；「
林小姐」擔任富城公司、旭昇公司之人事部經理；MALVON擔任富
城公司之採購部主管；武鈺先於富城公司擔任專員，嗣於旭昇公
司擔任主管；丙○○於富城公司、旭昇公司均擔任總經理助理；
王杏芬先於富城公司擔任專員後改任總機，復於旭昇公司擔任總
機；上訴人、乙○○、林麗雲、羅尤君等人則均擔任富城公司、
旭昇公司之專員（羅尤君僅於旭昇公司任職，上訴人、乙○○、
林麗雲於富城公司、旭昇公司均有任職）。其詐騙方式為：先在
報紙刊登徵才廣告，經應徵者撥打電話詢問，由總機王杏芬接聽
來電，過濾並指示應徵者前來公司面談，俟應徵者前來應徵上班
，向應徵者佯稱公司經營白銀等五金類期貨買賣，再將應徵者各
別與擔任專員之上訴人、乙○○、羅尤君、林麗雲等人一對一搭
配在獨立辦公室內上班。先由專員探詢應徵者之經濟能力，並於
下班後共同開會商討。如認應徵者無經濟能力，即予辭退，如認
應徵者有經濟能力，則伺機由武鈺、呂世雄、林小姐、MALVON與
各專員配合，使應徵者陷於錯誤，以為一同上班之專員出資投資
五金期貨而大量獲利，再行鼓吹應徵者交付款項投資，見應徵者
上鉤後，旋即於數日之後交付新台幣（下同）五千元不等之現金
予投資人。佯稱係投資獲利，以此方式對應徵者李羿嫺（起訴書
誤為丁○○）、戊○○、陳桂琴、己○○、林怡均、李淑英施用
詐術，致使李羿嫺、戊○○、陳桂琴、己○○不疑有他，而繼續
交付款項，呂世雄等人即以此為生，恃此為業。而由此方式先後
向戊○○詐得二百四十萬元、李羿嫺詐得六十萬元、陳桂琴詐得
二十萬元、己○○詐得十五萬元，至林怡均、李淑英則尚未交款
投資（詳如附表Ａ）。嗣經其中投資人發覺有異報警處理，經警
於九十三年十一月二十三日持搜索票前往台北市○○○路○段三
十二號七樓搜索，當場查獲上訴人與呂世雄等人，並扣得如附表
編號二所示之物及彼等分別與呂世雄所有供犯罪所用或預備或因
犯罪所得如附表編號一號所示之物。係以上開事實，業據上訴人
及武鈺、乙○○、丙○○、羅尤君、林麗雲、王杏芬於警詢、偵
查、第一審及原審審理時供承在卷，並據證人即被害人戊○○、
己○○、李羿嫺、陳桂琴、林怡均、李淑英及共犯呂世雄、林建
旭、許豊浤分別於警詢、偵查、第一審、原審審理中證實，並有
證人李羿嫺提供之中國信託商業銀行南京東路分行存摺影本一紙
、證人戊○○提供之中華商業銀行仁愛分行、台新銀行西門分行
、華僑銀行存摺影本各一紙、富城公司所刊登之「R.C.LTD 採購
助理徵才廣告」剪報影本一紙、旭昇公司所刊登之「SUSANCO.行
政助理徵才廣告」剪報影本一紙附卷及如附表編號一號所示之物
扣案可稽，足徵上訴人與武鈺、乙○○、丙○○、羅尤君、林麗
雲、王杏芬之自白與事實相符，為其所憑之證據及認定之理由。
復以刑法上所謂「常業」，指反覆以同種類行為為目的之社會活
動之職業性犯罪而言，至於犯罪所得之多寡，是否恃此犯罪為唯
一之謀生職業，則非所問，縱令兼有其他職業，仍無礙於該常業
犯罪之成立。上訴人與武鈺、乙○○、丙○○、林麗雲、王杏芬
均受僱於富城公司、旭昇公司，羅尤君受僱於旭昇公司，武鈺先
後擔任專員及主管、丙○○擔任總經理助理、王杏芬先後擔任專
員及總機、上訴人與乙○○、林麗雲、羅尤君擔任專員，並於每
日下班後與呂世雄共同開會討論應徵者之經濟狀況，如經濟能力
較差即辭退，如有經濟能力者，即鼓吹誘騙出錢，並在被害人面
前佯裝投資獲利，俱如前述，彼等共同詐騙戊○○、李羿嫺、陳
桂琴、己○○得手，詐騙林怡均、李淑英未遂，並分別以富城公
司、旭昇公司薪資收入維生，是彼等係以之為常業無疑。核上訴
人所為，係犯刑法第三百四十條之常業詐欺取財罪。又上訴人於
其加入之期間，與武鈺等人，有犯意聯絡及行為分擔，為共同正
犯。起訴書雖未敘及對於被害人己○○、林怡均、李淑英之常業
詐欺取財犯行，然因與上開論罪科刑部分，有實質上一罪之關係
，為起訴效力所及，得併予審判。因認第一審判決適用刑法第二
十八條、第三十八條第一項第二、三款、修正前刑法第三百四十
條規定，審酌上訴人雖無前科，惟不思正當工作，共同利用一般
人不諳期貨交易之知識，假藉期貨交易遂行詐欺，且尚未主動賠
償被害人李羿嫺、戊○○之損失，及其犯罪動機、參與犯罪之程
度、手段，所生危害、犯罪後態度等一切情狀，量處有期徒刑一
年四月，並以扣案如附表編號一號所示之物，係上訴人與呂世雄
等人所有供犯罪所用或預備或因犯罪所得之物，宣告沒收。至編
號二號所示之物，則無證據足認與本件犯罪有何關聯，不予沒收
。認事用法，均無違誤，量刑亦無不當，而予維持，駁回上訴人
與檢察官在第二審之上訴，原非無見。又上訴人於原審已坦承犯
行，上訴意旨謂其僅短暫在旭昇公司任職，非有參與犯罪之認識
，原審未予調查等云云，固無足取。惟其犯罪後，刑法已修正刪
除第三百四十條規定，於九十五年七月一日施行，比較新舊法結
果，自以刪除前規定，較刪除後應數罪併罰，有利於上訴人，應
適用行為時法。第一審判決及原判決未及為新舊法比較適用；又
中華民國九十六年罪犯減刑條例自九十六年七月十六日施行，其
犯罪合於該條例減刑規定，第一審判決及原判決未及減刑；均有
未合。就此而言，應認上訴人之上訴為有理由。但此等違誤，尚
不影響於事實之確定，可據以為裁判。應由本院將原判決及第一
審判決關於其罪刑部分撤銷，自為判決，仍依行為時法，處以相
同之刑。並依上開減刑條例減其宣告刑二分之一。扣案附表編號
一號所示之物，依上開相同理由，併予沒收。
二乙○○、丙○○部分：
按刑事訴訟法第三百七十七條規定，上訴於第三審法院，非以判
決違背法令為理由，不得為之。是提起第三審上訴，應以原判決
違背法令為理由，係屬法定要件。如果上訴理由書狀並未依據卷
內訴訟資料，具體指摘原判決不適用何種法則或如何適用不當，
或所指摘原判決違法情事，顯與法律規定得為第三審上訴理由之
違法情形，不相適合時，均應認其上訴為違背法律上之程式，予
以駁回。本件原判決維持第一審論處上訴人乙○○、丙○○共同
以意圖為自己不法之所有，以詐術使人將本人之物交付為常業罪
刑之判決，駁回彼等與檢察官在第二審之上訴。已詳敘認定犯罪
事實之依據及憑以認定之理由。並對彼等與呂世雄等人如何有犯
意聯絡及行為分擔，為共同正犯，依據卷內資料予以說明。從形
式上觀察，原判決並無任何違背法令之處。彼等上訴意旨置原判
決之論敘於不顧，乙○○請求延緩幾年再執行徒刑，屬檢察官指
揮執行問題，非本院所得審酌。丙○○謂原判決僅以其擔任總經
理助理，即認其共犯常業詐欺罪云云，徒憑己見，任意指摘。皆
難謂已符合首揭法定上訴要件，彼等上訴違背法律上之程式，均
應予駁回。
據上論結，應依刑事訴訟法第三百九十五條前段、第三百九十七
條、第三百九十八條第一款，刑法第二條第一項前段、第二十八
條、第三十八條第一項第二、三款，修正前刑法第三百四十條，
刑法施行法第一條之一第一項、第二項前段，中華民國九十六年
罪犯減刑條例第二條第一項第三款、第七條，判決如主文。
中    華    民    國  九十七  年    七    月  二十四  日
                      最高法院刑事第十二庭
                          審判長法官  石  木  欽
                                法官  陳  世  淙
                                法官  洪  佳  濱
                                法官  林  俊  益
                                法官  郭  毓  洲
      本件正本證明與原本無異
                                      書  記  官
中    華    民    國  九十七  年    七    月  三十一  日
                                                      Ｖ
附表：
┌──┬───────────────────────┐
│編號│ 物品名稱                                     │
├──┼───────────────────────┤
│一  │扣案資料影本(2)、扣案資料影本(3)、扣案資料影本(4)│
│    │、扣案資料影本(7)、電腦乙組（含傳真機、主機、螢│
│    │幕）、監視器乙組（含鏡頭4個、主機1個）、筆記型│
│    │電腦1台、擴音器1台、螢幕1台、麥克風1台。      │
├──┼───────────────────────┤
│二  │呂世雄之台南成功路郵局帳號00000000000000000號 │
│    │存摺一本、行動電話3支、打卡鐘1台、鑰匙1串。   │
└──┴───────────────────────┘
附表Ａ：
上訴人與武鈺等向戊○○詐得240萬元、李羿嫺詐得60萬元、陳
桂琴詐得20萬元、己○○詐得15萬元一覽表
┌───────────────────────────────┐
│附表Ａ：                                                      │
├─┬───┬─────┬──────┬────────────┤
│編│被害人│前往應徵之│  應徵日期  │被害人交款時間及金額    │
│號│姓  名│公司      │            │                        │
├─┼───┼─────┼──────┼────────────┤
│１│李羿嫺│富城公司  │93年8月5日  │93年8月18日起陸續交付共 │
│  │      │          │            │60萬元。                │
├─┼───┼─────┼──────┼────────────┤
│2 │戊○○│富城公司  │93年8月13日 │93年8月16日起陸續交付共 │
│  │      │          │            │240萬元。               │
├─┼───┼─────┼──────┼────────────┤
│3 │己○○│富城公司  │93年8月23日 │93年8月7日、8日先後交付 │
│  │      │          │            │10萬元及5萬元。         │
├─┼───┼─────┼──────┼────────────┤
│4 │陳桂琴│旭昇公司  │93年11月18日│93年11月18日交付20萬元。│
│  │      │          │前之某日    │                        │
├─┼───┼─────┼──────┼────────────┤
│5 │林怡均│旭昇公司  │93年11月18日│尚未交款投資。          │
├─┼───┼─────┼──────┼────────────┤
│6 │李淑英│旭昇公司  │93年11月18日│尚未交款投資。          │
└─┴───┴─────┴──────┴────────────┘


司法院資訊處製作；財團法人民間司法改革基金會備份。
